【裁判字號】    97,家上,187
【裁判日期】    971007
【裁判案由】    離婚等
【裁判全文】
臺灣高等法院民事判決                 97年度家上字第187號
上  訴  人  乙○○
被  上訴人  甲○○
上列當事人間請求離婚等事件，上訴人對於中華民國97年4月30
日臺灣臺北地方法院97年度婚字第168號第一審判決提起上訴，
，本院於97年9月23日言詞辯論終結，判決如下：
    主  文
原判決廢棄，本件移送臺灣新竹地方法院。
    事實及理由
一、按第二審法院不得以第一審法院無管轄權而廢棄原判決。但
    違背專屬管轄之規定者，不在此限。因第一審法院無管轄權
    而廢棄原判決者，應以判決將該事件移送於管轄法院，民事
    訴訟法第452條定有明文。次按「婚姻無效或撤銷婚姻，與
    確認婚姻成立或不成立及離婚或夫妻同居之訴，專屬夫妻之
    住所地或夫、妻死亡時住所地之法院管轄。但訴之原因事實
    發生於夫或妻之居所地者，得由各該居所地之法院管轄」、
    「夫妻之住所地法院不能行使職權或在中華民國無住所或其
    住所不明者，準用第一條第一項中段及第二項之規定」，民
    事訴訟法第568條第1、2項定有明文。其中所稱之「專屬夫
    妻之住所地」，係指專屬夫妻「共同」住所地之法院而言，
    此觀該條項文字未規定為「專屬夫或妻之住所地」或「專屬
    夫、妻之住所地」，及該條項於75年修正時，特揭櫫「依民
    法第二十條第二項『一人不得同時有兩住所』之規定，夫妻
    住所必屬同一，亦即夫之住所即為妻之住所或妻之住所即為
    夫之住所，爰將第一項『專屬夫或贅夫之妻之住所地或其死
    亡時住所地』修正為『專屬夫妻之住所地或夫、妻死亡時住
    所地』」為其立法理由，並參照民法第一千零零二條「夫妻
    之住所，由雙方共同協議之；未為協議或協議不成時，得聲
    請法院定之。法院為前項裁定前，以夫妻共同戶籍地推定為
    其住所」之規定暨司法院大法官會議釋字第四五二號解釋之
    意旨自明（最高法院95年度台抗字第595號裁定意旨參照）
    。
二、被上訴人起訴主張：兩造於民國67年7月20日結婚，婚後育
    有子女丙○○、丁○○、戊○○（80年6月9日生），夫妻感
    情不睦，伊自85年間起，跟隨上訴人赴中國大陸廣東省投資
    經商，但二人相處情況未見好轉，上訴人依然動輒對伊拳腳
    相向，且經常攜同大陸女子回家同床。兩造自87年間分居至
    今，並於96年12月16日在中國大陸達成離婚協議，僅因上訴
    人拒絕配合辦理公證，致無法離婚，兩造婚姻已具難以維持
    之重大事由，爰依民法第1052條第2項之規定，求為命准(一)
    兩造裁判離婚。(二)兩造所生未成年子戊○○之權利、義務之
    行使或負擔，由伊任之之判決。
三、上訴人則以：否認毆打被上訴人，伊亦無攜同大陸女子回家
    同床，如兩造感情不睦，伊豈會於3、4年前在大陸地區購屋
    而登記予被上訴人名下，且任由被上訴人收取房屋租金，故
    被上訴人所稱兩造感情不睦，並非事實。另伊均有支付被上
    訴人及子戊○○之生活費用，被上訴人於婚姻生活中，從未
    善盡孝順公婆及教導子女責任，伊不同意離婚等語置辯，求
    為命駁回被上訴人之訴。
四、原審為上訴人敗訴之判決，即判命(一)准被上訴人與上訴人離
    婚。(二)兩造所生未成年子戊○○權利、義務之行使或負擔，
    由被上訴人任之。
    上訴人不服，提起上訴，其上訴聲明(一)原判決廢棄。(二)被上
    訴人在第一審之訴駁回。
    被上訴人之答辯聲明：上訴駁回。
五、查兩造婚後之住所地均設籍在新竹縣關西鎮○○○○○○號，
    有兩造之戶籍謄本、個人基本資料查詢結果參（見原審卷6
    頁、本院卷66頁），故兩造婚後之共同住所地應係新竹縣關
    西鎮○○○○○○號，足可認定。另被上訴人主張其自85年間
    起，跟隨上訴人赴中國大陸廣東省投資經商，但上訴人動輒
    對之拳腳相向，且經常攜帶大陸女子回家同床，兩造自87年
    間分居至今，並於96年12月16日在中國大陸達成離婚協議等
    情，則其所主張兩造婚姻難以繼續維持之事實，均係發生在
    中國大陸地區，並非發生在原審所管轄之台北市地區。再參
    以被上訴人於97年2月19日民事起訴狀內，就當事人欄內之
    住居所係記載「暫住台北市○○街○○巷○○之○○號○○樓」字句
    （原審卷1頁），顯見台北市○○街133巷○○之○○號○○樓之處所
    ，僅係被上訴人96年12月16日以後，返回台灣所暫時居住之
    居所。茲因離婚訴訟專屬夫妻之住所地法院管轄，且法院管
    轄權之有無，為法院應依職權調查之事項，兩造之住所地係
    在新竹縣，渠等感情不睦難以繼續維持婚姻之原因事實又係
    發生在中國大陸地區，並非在台北市地區，故原審對本件婚
    姻事件並無管轄權，詎原審未察，對無管轄權之離婚訴訟逕
    為實體之判決，其違背專屬管轄之訴訟程式自屬有重大之瑕
    疵，基此所為之判決，亦屬違背法令。上訴人固於本院言詞
    辯論期日表示就原判決違背專屬管轄之程序瑕疵，同意由本
    院逕為實體判決（見本院卷62頁反面），然婚姻事件之專屬
    管轄規定，涉及公益，並無民事訴訟法第451條第2項規定之
    適用，故本院仍無法逕自為實體判決，併予敘明。綜上，本
    件婚姻事件，原審並無管轄權，揆諸首揭說明，爰由本院將
    原判決廢棄，並移送於管轄法院即臺灣新竹地方法院審理，
    以符法制。
六、據上論結，本件上訴為有理由，依民事訴訟法第452條第2項
    ，判決如主文。
中    華    民    國    97    年    10    月    7     日
                    民事第十六庭
                        審判長法  官  劉靜嫻
                              法  官  謝碧莉
                              法  官  呂淑玲
正本係照原本作成。
如不服本判決，應於收受送達後20日內向本院提出上訴書狀，其
未表明上訴理由者，應於提出上訴後20日內向本院補提理由書狀
（均須按他造當事人之人數附繕本）上訴時應提出委任律師或具
有律師資格之人之委任狀；委任有律師資格者，另應附具律師資
格證書及釋明委任人與受任人有民事訴訟法第466條之1第1項但
書或第2項（詳附註）所定關係之釋明文書影本。
中    華    民    國    97    年    10    月    7     日
                              書記官  明祖全
附註：
民事訴訟法第466條之1（第1項、第2項）：
對於第二審判決上訴，上訴人應委任律師為訴訟代理人。但上訴
人或其他法定代理人具有律師資格者，不在此限。
上訴人之配偶、三親等內之血親、二親等內之姻親，或上訴人為
法人、中央或地方機關時，其所屬專任人員具有律師資格並經法
院認為適當者，亦得為第三審訴訟代理人。


司法院資訊處製作；財團法人民間司法改革基金會備份。
